臺灣高等法院民事判決　　　　　　　 100年度保險上字第12號
上　訴　人　余秀琴
訴訟代理人　胡文英律師
被上訴人　　泰安產物保險股份有限公司
法定代理人　李松季
訴訟代理人　張家聲律師
上列當事人間請求給付保險金事件，上訴人對於中華民國99年12
月29日臺灣臺北地方法院99年度保險字第27號第一審判決提起上
訴，本院於100年5月24日言詞辯論終結，判決如下：
    主  文
上訴駁回。
第二審訴訟費用由上訴人負擔。
    事實及理由
一、上訴人主張略以：訴外人朱民生()為上訴人之配偶，生前
    於民國95年12月1日與被上訴人簽訂十全十美專用要保書（
    下稱系爭要保書），向被上訴人投保個人責任保險附加傷害
    保險（下稱系爭保險契約），保險金額新台幣（下同）300
    萬元，保險期間自95年12月1日午夜12時起至96年12月1日午
    夜12時止，身故保險金之受益人指定為上訴人，朱民生並已
    付訖保險費2,655元。嗣朱民生於96年11月12日21時30分許
    ，在新北市鶯歌區(原臺北縣鶯歌鎮○○○路22巷31號12樓之
    自宅意外墜樓身亡，伊遂將上情通知被上訴人並請求給付保
    險金，詎被上訴人竟於以本件未繳交保費，業已撤銷系爭保
    單等語為由，拒絕理賠。爰依保險法第131條第1項、第34條
    之規定請求被上訴人給付保險金及遲延利息，並聲明：被上
    訴人應給付上訴人300萬元，及自起訴狀繕本送達翌日起至
    清償日止，按年息10%計算之利息。原審為上訴人全部敗訴
    之判決，上訴人不服提起上訴，上訴聲明：原判決廢棄，其
    餘聲明同前(見本院卷第8頁反面)。
二、被上訴人則聲明上訴駁回，並以：訴外人鄭宇均係任職於和
    全國際股份有限公司（下稱和全公司）之保險業務員。鄭宇
    均於95年12月1日向朱民生招徠保險，並於同日簽訂系爭要
    保書，鄭宇均事後並透過被上訴人之保險代理人即奇薇保險
    代理股份有限公司(下稱奇薇公司)上傳系爭要保書，被上訴
    人因而寄發保單及保費收據予朱民生。然因系爭要保書未經
    朱民生簽名，且保險費3,000元遲未入帳，由被上訴人職員
    孫偉庭通知鄭宇均轉請朱民生補正後，經鄭宇均答稱：系爭
    保險契約係因伊誤解朱民生之意思而代其投保，朱民生事實
    上並無投保意願云云，被上訴人遂於96年2月12日註銷系爭
    保險契約。縱認系爭保險契約業已成立，然朱民生投保系爭
    保險契約並未支付保險費，依保險法第21條之規定，系爭保
    險契約亦不發生效力，被上訴人自無給付保險金之義務。況
    朱民生係因自殺而死亡，並非出於意外墜樓，非屬系爭保險
    契約所定之保險事故，是上訴人之請求為無理由等語置辯。
三、本院得心證之理由
    上訴人主張朱民生生前向被上訴人投保系爭保險契約，保費
    已付訖，嗣後朱民生因意外墜樓身亡，上訴人為系爭保險契
    約之受益人，被上訴人依約應給付保險金300萬元云云，被
    上訴人否認上訴人主張，並以前揭情詞置辯。是本件所應審
    酌之爭點厥在於：一系爭保險契約是否業已成立生效？
    二朱民生是否係因意外事故而死亡？茲分述如下：
(一)、關於爭點一系爭保險契約是否業已成立生效？經查：
  1.系爭保險契約係由和全公司職員鄭宇均負責與被保險人朱民
    生接洽，再轉由被上訴人之保險代理人奇薇公司向被上訴人
    投保個人責任保險附加傷害保險，保險金額300萬元，並指
    定身故保險金之受益人為上訴人，保險期間自95年12月1日
    午夜12時起1年整，承保範圍則為附加險有效期間內，因遭
    受意外事故，致被保險人身體蒙受傷害而致殘廢或死亡時，
    被上訴人應給付保險金，有系爭要保書、保險單可證（見原
    審卷第9至10頁）；而被上訴人於95年12月4日寄予朱民生系
    爭保險契約之保險單及保險費收據，有該保險單、保險費收
    據及保險費繳納證明單在卷可稽（見原審卷第10至11頁）；
    以上各情亦為兩造所不爭執，堪予認定。
  2.又系爭要保書上除「鄭宇均」3字外，均係由朱民生本人於9
    5年12月1日晚間在家中親自填寫，並於同日交由鄭宇均，再
    由鄭宇均轉交和全公司等事實，業據證人鄭宇均到庭證述明
    確（見原審卷第88頁反面），另參朱民生生前簽訂之國寶生
    前契約上朱民生本人簽名，核與系爭要保書中被保險人姓名
    欄中「朱民生」簽名，無論筆順、勾捺、神韻均屬相同（見
    原審卷第138頁），益徵系爭要保書確為朱民生親書無訛。
    被上訴人辯稱朱民生並未於系爭要保書中要保人簽章欄內簽
    名，故契約應不成立云云，洵非可採。
  3.被上訴人另稱：嗣因發現朱民生未繳納保費，詢問後經鄭宇
    均告知本件係誤保，朱民生當時並無投保意願，被上訴人已
    於96年2月12日註銷系爭保險契約云云。惟查朱民生有投保
    意願及繳納保費乙情，業經鄭宇均證實於卷(見原審卷第88
    頁背面至第89頁)，核與和全公司99年10月20日(99)和全(聯
    )字第99102001號函稱：「該保單之保險費為新台幣參仟元
    整，依奇薇保代提供之佣金報表顯示，該保單於95年12月2
    日生效，故推論該保費係於95年12月份左右繳納」等語吻合
    （見原審卷第175頁），復有前揭系爭要保書、保險單、保
    險費收據及保險費繳納證明單佐證，足以憑信。被上訴人以
    其內部文件片面註銷系爭保險契約，而謂系爭保險契約未成
    立、生效云云，殊無可取。
(二)、關於爭點二朱民生是否係因意外事故而死亡？經查：
  1.被保險人朱民生於96年11月12日21時30分許，於前揭住家十
    二樓處墜樓身亡，有相驗屍體證明書卷內可據（見原審卷第
    17頁），係意外事故或自殺身亡，兩造各執一詞。
  2.按系爭保險契約第1條之約定，被保險人於本附約有效期間
    內，因遭受意外傷害事故，致其身體蒙受傷害或致殘廢、死
    亡時，保險人將依照系爭保險契約之約定，給付保險金；上
    開所稱意外傷害事故，指非由疾病引起之外來突發事故。又
    上開約定既明訂為「非由疾病引起之外來突發事故」，可知
    解釋上係採原因說，而非結果說。是上開約定所稱之意外事
    故須符合下列三條件：1.非由疾病引起，即非因自身內在疾
    病所致，2.為外來的，即限定引起事故之原因出於自身以外
    之事故，3.為突發的，即外在環境急速之變化，致不可預期
    或出於預料之外，始足當之（最高法院92年度台上字第2710
    號判決意旨可參）。
  3.本件依法務部法醫研究所鑑定認為：「四研判死者由12樓住
    家窗戶墜落，墜落點為住家大樓對面一樓平房之屋頂，估計
    死者之墜落高度約33公尺，水平距離約3.3公尺，以平均起
    跳角度36度計算，求得起跳初速度約1.518公尺/秒。五以一
    般意外之行為均為緊貼著起跳點之牆邊，故水平移行距離甚
    小，而墜落點為大樓緊貼之中正一路22巷之巷寬4公尺，並
    達隔巷對側住屋之屋頂、遮雨棚等，支持有主動起跳之意願
    方可能達到如此大之起跳速度（起跳能量）。以上支持有自
    為起跳之行為。…七綜合研判：(一)死者朱民生墜樓應呈拋物
    線方可能在高11樓（應係12樓之誤，推估33公尺）高度33公
    尺水平移行至少3.2公尺。(二)…研判本案水平移行達3.2公尺
    （含以上），且起始速度達1.518公尺/秒，在考量窗子為離
    地，死者必須爬上窗子上方可能有立定、起跳之能量極高等
    ，支持確有主動向窗外跳躍之動能等，較支持有自為意圖之
    可能性。」等語，有該所(99)醫文字第0991101743號鑑定書
    附卷可稽（見原審卷第102頁反面至第103頁），參諸該鑑定
    書係以現場平面圖、現場照片及證人等證據為基礎，並以墜
    落動力學與基本物理分析為其研判方法，內容平實有據，足
    堪憑信。以朱民生自十二樓高處往下墜，撞及巷寬四公尺之
    對街屋頂、遮雨棚，若無起跳助力賦予橫移動能，難以水平
    移行達三公尺以上，與純屬意外而自由落體般幾近垂直下降
    時，鮮少長距離橫向平移之情形迥異；另參酌新北市政府(
    原臺北縣政府)警察局三峽分局於案發當天製作之相驗初步
    調查報告暨報驗書所載：「經調查其妻余秀琴，次女朱薇臻
    （表示）死者近況均正常，且不知為何墜樓身亡，只知該朱
    民偶而在酒後會有輕生念頭，但今其妻未發現有飲酒情形且
    不知為何跳樓輕生」等語（見臺灣板橋地方法院地檢署96年
    度相字第1425號卷{下稱相驗卷}第1頁），可見朱民生生前
    曾顯露自殺意圖，證人即警員鄭明輝亦到庭結稱：上開報告
    中所記載關於「自殺」、「發現或破案經過」及「只知該朱
    民偶而在酒後會有輕生念頭」等語，都語出上訴人，上訴人
    尚稱渠等經商失敗，死者一直耿耿於懷，死者喝完酒後有輕
    生的念頭…事故發生後，有聽鶯歌當地的民眾說他們所作的
    是小本生意，家境也不是很好等情綦詳（見原審卷第123頁
    反面），綜合前開法醫鑑定報告水平橫移達三公尺以上之實
    際情況，堪認朱民生於墜樓瞬間有橫向平移動能加持而非立
    即之垂直下落，考諸朱民生曾有前述輕生念頭，應認朱民生
    係自行往外跳躍致拋物線下降並漸次水平橫向移行三公尺以
    上而撞及對街屋頂、遮雨棚而落地身亡，非屬意外墜地。
  4.上訴人主張房間內窗簾掛勾有脫落情形，事發前幾天，伊曾
    交代朱民生修理一下，本件事故應係朱民生為修理該窗簾，
    踏踩上窗戶底部，因而踩空失足墜落云云。惟查：依現場照
    片所示，該窗戶底部距離地面為96公分，窗戶頂端距窗戶底
    部復有134公分（見原審卷第83頁、相驗卷第18頁），則窗
    戶頂端距地面為230公分(96+134=230)，而朱民生之身高為
    158 公分(見相驗卷第25頁背面)，若踩在窗戶底部頭已頂在
    屋樑下(134-158=-24)，此際無著力點以支撐身體，自難施
    力修繕窗簾；再者，該處另置有一60公分高之矮櫃，緊貼窗
    戶所在牆面擺設，由前揭現場照片可知，苟朱民生當時係踩
    於該矮櫃上，以朱民生之身高(158+60=218<230)，不但有著
    力點亦有施力處，自可輕易觸及窗戶頂端維修窗簾；惟該短
    櫃上置滿雜物(參相驗卷第18至19頁)，當時顯非用以踩踏供
    修繕；參以朱民生之臥室乃位於12樓之高處，且該窗戶底部
    寬僅16.5公分(見原審卷第83頁)，又有溝槽不易立足，窗外
    並無露台或其他建物，一般成年人均應能認識該危險，且捨
    矮櫃而不為，窗戶全開，甘冒不必要之風險踩踏於窗戶底部
    ，頭抵屋樑或弓身維修，顯與常情有違，是上訴人主張朱民
    生應係為修繕窗簾方踩空失足等詞，實難採信。
  5.上訴人雖又以：朱民生與上訴人夫妻恩愛、家庭和睦，共同
    經營小吃部收入穩定，經濟財務上無任何困境，並無自殺之
    動機；又朱民生雖有小酌習慣，但案發當天並未發現有因飲
    酒導致精神恍惚等情，主張系爭事故之發生，絕非出於朱民
    生之故意云云。惟查，個人所能承受壓力之程度、解決壓力
    或挫折之方式或個人對於客觀環境所產生之感受均有顯著差
    異，且自殺之原因所在多有，其動機往往存在於內心而難窺
    見，尚非外人所能瞭解，上訴人所列舉之各項客觀情事，至
    多僅能推論自殺可能性之高低，尚難僅憑上情即完全排除朱
    民生並非蓄意自殺。
  6.上訴人另謂：若係自殺者，除必備妥遺書，陳述冤情，交待
    後事外，所著衣物、鞋襪，排列整齊，從容就死，然被保險
    人朱民生該等現象均付之闕如云云，惟自殺原因諸多，情節
    各異，上訴人所述，非無可能，惟非必然，亦乏有力證據支
    持，自難以朱民生身著鞋襪(見相驗卷第15、17頁)、衣著整
    齊，即非從容就死，此部分所辯亦難為上訴人有利之認定。
四、綜上所述，上訴人主張系爭保險契約成立有效固屬可採，惟
    朱民生係屬意外身故，則不足採，被上訴人抗辯朱民生係自
    殺，尚屬可信。是則上訴人執此主張被上訴人應為保險給付
    云云，自屬無據。從而，上訴人主張本於保險法第131條第
    1項、第34條及系爭保險契約，請求被上訴人給付300萬元及
    年利率百分之十法定利息，為無理由，不應准許。原審為上
    訴人敗訴之判決，並無不合。上訴意旨指摘原判決不當，求
    予廢棄改判，為無理由，應予駁回。
五、本件判決之基礎已臻明確，兩造其餘攻擊防禦方法及主張舉
    證，於判決結果不生影響，無一一審究之必要，附此敘明。
六、據上論結，本件上訴為無理由，依民事訴訟法第449條第1項
    、第78條，判決如主文。
中    華    民    國   100    年    6     月    14    日
                  民事第十四庭
                      審判長法  官  林金村
                            法  官  王麗莉
                            法  官  周祖民
正本係照原本作成。
如不服本判決，應於收受送達後20日內向本院提出上訴書狀，其
未表明上訴理由者，應於提出上訴後20日內向本院補提理由書狀
（均須按他造當事人之人數附繕本）上訴時應提出委任律師或具
有律師資格之人之委任狀；委任有律師資格者，另應附具律師資
格證書及釋明委任人與受任人有民事訴訟法第466條之1第1項但
書或第2項（詳附註）所定關係之釋明文書影本。如委任律師提
起上訴者，應一併繳納上訴審裁判費。
中    華    民    國   100    年    6     月    16    日
                             書記官  蕭進忠
附註：
民事訴訟法第466條之1（第1項、第2項）：
對於第二審判決上訴，上訴人應委任律師為訴訟代理人。但上訴
人或其他法定代理人具有律師資格者，不在此限。
上訴人之配偶、三親等內之血親、二親等內之姻親，或上訴人為
法人、中央或地方機關時，其所屬專任人員具有律師資格並經法
院認為適當者，亦得為第三審訴訟代理人。